臺灣士林地方法院刑事判決　　　　　　　 99年度易字第406號
公　訴　人　臺灣士林地方法院檢察署檢察官
被　　　告　郭麗卿
選任辯護人　賴俊榮律師
上列被告因背信等案件，經檢察官提起公訴（99年度偵字第3026
號），本院判決如下：
    主  文
郭麗卿犯侵占罪，處有期徒刑壹年，減為有期徒刑陸月，如易科
罰金，以銀元參佰元即新臺幣玖佰元折算壹日。
    犯罪事實
一、郭麗卿係吳芳瑜、吳昭瑩二人之母，因前夫吳嘉泰於民國88
    年6 月16日死亡，為解決與吳嘉泰之兄姊間有關吳芳瑜、吳
    昭瑩監護權歸屬糾紛事宜，並約定吳芳瑜、吳昭瑩因吳嘉泰
    死亡而可繼承之財產或可獲得之保險理賠等款項之處理方式
    ，乃於88年8 月4 日，與其妹郭桂玲、吳嘉泰之姊姊徐吳玉
    春、吳秀朱及吳芳瑜、吳昭瑩等人，共同協商，並授權郭桂
    玲以其印章用印共同簽訂協議書，其等就保險金部分約定以
    吳芳瑜、吳昭瑩二人為信託人，郭麗卿、郭桂玲、徐吳玉春
    、吳秀朱四人為受託人，受託人應將附表一及附表二所示各
    保險公司保險單及新光人壽股份有限公司（下稱新光人壽公
    司）保單號碼7MA20860號保險單之保險金，以9 年為期之定
    期存款方式存入受託人四人所開設之帳戶，不得做任何使用
    、收益，僅得保管，並以前開存款所生之孳息撥入信託人帳
    戶作為信託人吳芳瑜、吳昭瑩二人之教育生活費，並於97年
    11月10日前開定期存款到期之日，將上開存款領出交付予信
    託人吳芳瑜、吳昭瑩二人，郭麗卿及郭桂玲、徐吳玉春、吳
    秀朱四人並於88年8 月16日前往位於臺北市中山區○○○路
    ○ 段169 號6 樓之2 中興商業銀行（下稱中興銀行，現合併
    為聯邦商業銀行【下稱聯邦銀行】）開設000000000000號帳
    戶，由四人於印鑑卡上用印，戶名欄則僅郭麗卿一人簽名。
    詎郭麗卿竟為投資房地產，而基於意圖為自己不法所有之犯
    意，於附表一所示昌民保險經紀人股份有限公司（下稱昌民
    保險公司）保單號碼N00000000D號新台幣（下同）524 萬3,
    459 元保險理賠金於89年7 月25日匯入前開郭麗卿與郭桂玲
    、徐吳玉春、吳秀朱因上開協議而共同開設之帳戶後，隨即
    於89年8 月18日將其中524 萬元款項轉出挪用以支付自行投
    資購買房屋之自備款，而變易持有為所有之意思，將之侵占
    入己。嗣吳芳瑜、吳昭瑩於98年5 月25日委託律師發出存證
    信函請求郭麗卿與郭桂玲、吳秀朱、徐吳玉春應依前揭協議
    書內容將所保管之保險金定期存款提出交付未果，始悉上情
    （郭桂玲、徐吳玉春、吳秀朱三人涉嫌侵占部分，業經檢察
    官為不起訴處分確定）。
二、案經吳芳瑜、吳昭瑩訴由臺灣士林地方法院檢察署檢察官偵
    查起訴。
    理    由
壹、程序部分：被告郭麗卿於告訴人吳芳瑜、吳昭瑩二人提起告
    訴時、偵查中及起訴時，係居於臺北市○○區○○路192 巷
    15弄8 號B1之11，有告訴狀、偵查中訊問筆錄及本院準備程
    序筆錄可稽（見他字卷第1 頁、偵查卷第5 頁及本院99年度
    審易字第2011號卷第26頁），依刑事訴訟法第5 條第1 項，
    本院自有管轄權，核先敘明。
貳、實體部分：
一、訊據被告對於前開簽訂協議書一事，及於其後將附表一所示
    保險金領出做為支付所購買房屋之自備款以為房地產之投資
    乙節，固不否認，亦為認罪之表示，然辯稱：伊將保險金拿
    去投資房地產，係為支付吳芳瑜到美國留學5 年的學費及生
    活費，並準備財力證明，且有徵得其同意，嗣因無力支付房
    貸，致投資之房屋遭法院拍賣，虧損一空云云；辯護人則為
    被告辯護稱：告訴人二人分別於91年9 月、92年9 月間離家
    獨立生活，不再依靠被告支付所需，且於92年或93年9 月間
    即已取得協議書影本，顯然於92年或93年9 月間已知悉被告
    未依協議書內容履行之情，另告訴人吳芳瑜於94年間起已自
    行領取國泰人壽保險股份有限公司（下稱國泰人壽公司）第
    0000000000號保險單之年金，是其於94年間時對於被告未將
    保險金用於辦理定存，亦應知情，應認告訴人二人於98年7
    月15日提起本件告訴已經逾期云云。
二、經查：
  (一)按告訴乃論之罪，其告訴應自得為告訴之人知悉犯人之時起
    ，於6 個月內為之，刑事訴訟法第237 條第1 項定有明文。
    查告訴人二人前於98年5 月25日委請律師寄發存證信函予被
    告及郭桂玲、吳秀珠，並請吳秀珠將存證信函之意旨轉知徐
    吳玉春，其等存證信函之意旨為：依協議書第9 條之約定，
    有關協議書所載保險單之保險金存入定期存款之到期日為97
    年11月10日，業已屆至，被告及郭桂玲、吳秀珠、徐吳玉春
    等受託人應領出定期存款金額並交付予告訴人二人，嗣因被
    告及郭桂玲、吳秀珠、徐吳玉春等人未能交還該款項，告訴
    人二人乃於98年7 月15日具狀對被告及郭桂玲、吳秀珠、徐
    吳玉春等人提起本件告訴等情，有郵局存證信函影本、告訴
    狀在卷可參（見他字卷第1 至4 、13至15頁），證人即告訴
    人吳芳瑜亦證稱是在請律師聯繫被告後轉達被告現況時，才
    知道錢已經被被告花完等語（見本院卷第131 頁），又依被
    告及郭桂玲、吳秀珠、徐吳玉春等人於88年8 月4 日所簽定
    之協議書第9 條約定「受託人（即被告及郭桂玲、吳秀珠、
    徐吳玉春）為繼承人（即告訴人二人）利益受領保險金總額
    扣除本協議所支出必要費用之餘額，按第四條規定以受託人
    名義辦理九年為期之定期存款，其到期日為民國九十七年十
    一月十日，受託人領款取回定期存款金額應同時交付信託人
    」，有該協議書可佐（見他字卷第第5 至10頁），是告訴人
    二人縱早已知悉協議書內容，或已離家獨立生活而未受被告
    支應生活所需、教育費用等，然因限於前開協議書約定，被
    告及郭桂玲、吳秀珠、徐吳玉春等人於97年11月10日始需將
    所代為受領之保險理賠等款項自定期存款中領出交付告訴人
    二人，從而告訴人二人認其等直至97年11月10日時始有請求
    被告及郭桂玲、吳秀珠、徐吳玉春等人交付該筆保險理賠等
    款項之權，亦與前揭協議書約定內容相符。是檢察官指告訴
    人二人於定期存款97年11月10日到期之後的98年5 月25日（
    檢察官100 年3 月2 日補充理由書誤載為「99年5 月25日」
    ）委請律師寄發存證信函請求被告及郭桂玲、吳秀珠、徐吳
    玉春等人交付代為保管之款項未果，始悉款項已遭侵占花用
    等情，非不可採，亦即告訴人二人於98年5 月25日寄發存證
    信函之後始知悉本件犯罪事實，乃於98年7 月15日具狀對協
    議書所載之受託人四人即被告與郭桂玲、吳秀珠、徐吳玉春
    提起告訴，尚難認有何逾越告訴期間之情。至辯護人所指國
    泰人壽公司第0000000000號保險單之最後二期年金由告訴人
    吳芳瑜在94年間領取乙節，雖為證人吳芳瑜所不否認，證人
    吳芳瑜並證稱是從吳秀珠處知悉有龍鳳保險可以領，因為其
    沒有保單資料，所以拿身分證重新申請保單資料，才能領取
    最後二期等語（見偵查卷第11頁、本院卷第136 頁），並有
    國泰人壽公司100 年3 月18日國壽字第1000030660號函暨所
    附吳嘉泰保險契約狀況一覽表可參（見本院卷第171 、172
    頁），然前揭協議書上所載「國泰人壽0000000000」與前開
    第0000000000號保險單為不同之保險契約，分別為國泰人壽
    公司「國泰保本111 終身壽險」、「國泰龍鳳育英壽險」之
    商品，告訴人吳芳瑜為第0000000000號保險單之受益人乙節
    ，亦為上開國泰人壽公司函文說明在卷，並有該函所附要保
    書可憑（見本院卷第172 至175 頁），是檢察官100 年3 月
    2 日補充理由書(二)指該二保單號碼為同一保險契約，應均為
    協議書內容所約定之範圍等語，及辯護人依此指該二保單既
    屬同一保險契約，則告訴人吳芳瑜在94年間領取年金時已知
    悉被告未將保險金用於辦理定期存款云云，均有誤會，是告
    訴人吳芳瑜以第0000000000號保險單受益人身分於94年間領
    取年金，亦與協議書無涉。辯護人為被告辯護稱從告訴人二
    人離家獨立生活、取得協議書影本及告訴人吳芳瑜另領取國
    泰人壽保險公司第0000000000號保險單年金等情，可認告訴
    人早於數年前已知悉本件犯罪事實，卻遲至98年間始提起本
    件告訴，顯然逾期，本件應為不受理判決云云，並非可採。
  (二)又被告為告訴人二人之母，因其前夫吳嘉泰於88年6 月16日
    死亡，被告與吳嘉泰之兄姊間就有關吳嘉泰所遺財產、保險
    相關賠付款項、告訴人二人監護權歸屬等有糾紛，為處理相
    關事宜，被告與其妹郭桂玲、吳嘉泰之姊姊徐吳玉春、吳秀
    朱及告訴人二人等人乃於88年8 月4 日協商，被告並授權郭
    桂玲以其印章用印共同簽訂協議書，其等就保險理賠等款項
    部分約定以告訴人二人為信託人，被告及郭桂玲、徐吳玉春
    、吳秀朱四人為受託人，受託人應將如附表一及附表二所示
    保險單及新光人壽公司保單號碼7MA20860號保險單之保險金
    ，以9 年為期之定期存款方式存入受託人四人所開設之帳戶
    ，不得做任何使用、收益，僅得保管，並以前開存款所生之
    孳息撥入告訴人二人帳戶作為其二人之教育生活費，並於97
    年11月10日前開定期存款到期之日，將上開存款領出交付予
    信託人即告訴人二人，被告及郭桂玲、徐吳玉春、吳秀朱四
    人並於88年8 月16日前往位於臺北市中山區○○○路○ 段16
    9 號6 樓之2 前中興銀行開設000000000000號帳戶，由四人
    於印鑑卡上用印，戶名欄則僅被告一人簽名等情，業據證人
    即同案被告郭桂玲、吳秀珠、徐吳玉春陳述在卷（見偵查卷
    第8 至10頁），被告對於證人即同案被告郭桂玲、吳秀珠、
    徐吳玉春於偵查中之供述亦無意見（見本院卷第26頁反面、
    第182 頁），並有上開協議書、聯邦銀行100 年3 月29日調
    閱資料回覆暨所附開戶資料等在卷可稽（見本院卷第158 、
    159 頁），被告於本院準備程序中雖否認授權郭桂玲簽署協
    議書，辯稱因為伊認為保險金孳息不足以支付告訴人二人之
    生活、教育費用，所以自行離開，並未同意協議書內容云云
    （見本院卷第25頁反面），然被告於其後審理中則不否認在
    電話中授權郭桂玲用印，並同意協議書內容等情（見本院卷
    第130 頁、第186 頁反面），且若被告並不同意協議書之內
    容，又何以在88年8 月16日與郭桂玲、吳秀珠、徐吳玉春等
    人共同前往前中興銀行開戶？益徵被告確實同意前開協議書
    之內容而與郭桂玲、吳秀珠、徐吳玉春等人共同簽訂該協議
    書無誤。
  (三)再附表一所示昌民保險公司保單號碼N00000000D之保險理賠
    金524 萬3,459 元於89年7 月25日存入上開中興銀行000000
    000000號帳戶中，其中524 萬旋即於同年8 月18日遭轉出等
    情，有該前揭聯邦銀行回覆資料所附存摺存款客戶往來對帳
    單附卷可稽（見本院卷第160 頁），被告亦自陳該筆款項轉
    出後即用於以自己名義投資購買房屋之自備款，房屋分別座
    落在臺南、臺北市○○街、新北市○○區○○路（改制前之
    臺北縣中和市），但後來都虧掉了，被法院拍賣等情（見偵
    查卷第7 頁、本院卷第187 頁），並有被告所提出前開三筆
    不動產之所有權狀影本可參（見偵查卷第47至52頁），觀之
    各該不動產所有權狀均係被告個人名義所有，是堪認被告業
    已將為告訴人二人所保管之524 萬元款項變易持有為所有之
    意思，挪用於以自己名義所購買之房屋自備款，而有為自己
    不法所有之意圖甚明。又如附表一即檢察官起訴書附表編號
    三之犯罪時間、金額，檢察官記載為款項匯入被告與郭桂玲
    等人共同為保管協議書所載保險理賠款項之帳戶之時間及金
    額，應有誤會，爰均併予更正之。
  (四)被告雖辯稱是因告訴人吳芳瑜要求出國唸書，需要準備相關
    費用、財力證明，但保險金定期存款孳息不夠，經告訴人吳
    芳瑜同意才會將該筆款項領出投資房地產云云，並提出代辦
    遊學廣告及費用預估單為據（見本院卷第142 至147 頁），
    然被告就告訴人吳芳瑜其後並未出國留學一節，坦認非虛，
    復參以證人吳芳瑜所證：其於高中畢業時並沒有準備出國，
    是被告要其去辦美簽，被告說以後可以出國，但沒有任何下
    文，代辦留學廣告及費用預估單係被告叫其去找的，因辦美
    簽需要此等資料，其最後也沒有出國留學，且被告未曾表示
    信託契約所生之孳息不敷支出生活開銷，需動用保險金等語
    （見本院卷第132 頁反面至第133 頁、第137 頁反面至第13
    8 頁反面），是被告上開所言容屬可疑。再經本院質以投資
    房地產與維持女兒基本生活有何關係時，被告則答以：「沒
    有關係，這是我錯誤的決定。」等詞（見本院卷第187 頁）
    ，益見其心虛之情。況稽諸被告所提出之上開費用預估單，
    該筆524 萬元保險理賠金在無其他投資收益挹注之情況下，
    用以支付留學費用並提供財力證明尚有餘裕，是被告上開所
    辯顯卸責之詞，不足採信。
  (五)按刑法上之背信罪，係指為他人處理事務之人，以侵占以外
    之方法，違背任務，損害本人利益之行為而言。若侵占罪，
    則以侵占自己持有他人之物為其特質，至其持有之原因如何
    ，可以不問，故就處理他人事務之持有物，以不法所有之意
    思，據為己有，係屬侵占罪，而非背信罪，有最高法院30年
    上字第2633號判例意旨可資參照。次按告訴乃論之罪，告訴
    人之告訴，祇須指明所告訴之犯罪事實及表示希望訴追之意
    思，即為已足。其所訴之罪名是否正確或無遺漏，在所不問
    ，亦有最高法院73年台上字第5222號判例意旨足資參照。是
    被告與郭桂玲、吳秀珠及徐吳玉春等人依前開協議書之內容
    有為告訴人二人保管協議書所載如附表一及附表二所示各保
    險公司保險單及新光人壽公司保單號碼7MA20860號保險單之
    保險理賠款項之責，被告於附表一所示保險理賠金存入其與
    郭桂玲等人為保管上開款項而開設之中興銀行帳戶中後，隨
    即未經告訴人二人或其他受託人同意擅自轉出挪用，除經本
    院認定如前，並經證人即同案被告郭桂玲、吳秀珠、徐吳玉
    春證述在卷（見偵查卷第173 至175 頁），揆諸前開判例意
    旨，被告不僅違背任務，其據為己有更應該當侵占犯行，原
    檢察官起訴認同時該當侵占罪嫌及背信罪嫌，容有誤會，此
    亦經檢察官以100 年3 月2 日補充理由書(二)更正之（見本院
    卷第165 頁）。再告訴人二人與被告為母女關係，係屬一親
    等之直系血親關係，依刑法第338 條、第343 條分別均準用
    第324 條規定，亦即侵占罪、背信罪均須告訴乃論，告訴人
    二人前所具狀對被告及郭桂玲、吳秀珠、徐吳玉春等人提出
    告訴，雖僅表明被告與郭桂玲等涉犯刑法第342 條第1 項背
    信罪嫌等詞，然告訴人等於告訴狀中業已表明「被告等四人
    均未將信託之到期定期存款依約交付予告訴人二人，顯然擅
    將前述信託財產利益朋分入己」等情，有告訴狀可參（見他
    字卷第3 頁），參酌前揭判例意旨，應認告訴人二人業已對
    本件提起合法之告訴，從而檢察官起訴及本院認定尚不受其
    等前開所述罪名之拘束，均併此說明。
  (六)綜上所述，被告確有將為告訴人二人保管而持有之如附表一
    所示保險理賠金擅自挪用而變易為所有之意思甚明，被告辯
    稱無為自己不法所有之意云云，及辯護人為被告辯護稱本件
    業已逾告訴期間等詞，均無可採。本件事證明確，被告犯行
    已堪認定，應依法論科。
三、查被告行為後，刑法第2 條及第33條業於94年2 月2 日修正
    公布，95年7 月1 日起施行，其中第56條關於連續犯之規定
    已刪除，並修正第2 條、第28條、第33條、第38條、第41條
    、第42條、第55條及第74條等規定。按行為後法律有變更者
    ，適用行為時之法律，但行為後之法律有利於行為人者，適
    用最有利於行為人之法律，刑法第2 條第1 項定有明文。茲
    本條係規範行為後法律變更所生新舊法律比較適用之準據法
    ，本身尚無新舊法比較之問題，於新法施行後，應一律適用
    新法第2 條第1 項之規定，為「從舊從輕」之比較。再按本
    次法律修正，比較時應就罪刑有關之共犯、未遂犯、想像競
    合犯、牽連犯、連續犯、結合犯、以及累犯加重、自首減輕
    暨其他法定加減原因（如身分加減）與加減例等一切情形，
    綜其全部罪刑之結果而為比較（最高法院95年5 月23日95年
    度第8 次刑事庭會議決議參照）。又按刑法第2 條第1 項規
    定，係規範行為後「法律變更」所生新舊法比較適用之準據
    法，故如新舊法處罰之輕重相同，即無比較適用之問題，非
    此條所指之法律有變更，即無本條之適用，應依一般法律適
    用原則適用裁判時法；其為純文字修正者，更應同此（最高
    法院95年11月7 日95年度第21次刑事庭會議決議參照）。查
    被告行為後，刑法第33條有修正，綜其全部罪刑而為比較之
    結果，以適用被告行為時之法律對其最為有利，依上揭說明
    ，自應整體適用被告行為時之法律，以為論處。是核被告所
    為，係犯刑法第335 條第1 項之侵占罪；其一行為侵害告訴
    人二人之財產法益，係一行為觸犯數罪名，為想像競合犯，
    應依刑法第55條前段規定從一重處斷。爰審酌被告於本案之
    前未曾因犯罪經判決有期徒刑以上之刑而執行完畢之素行，
    有臺灣高等法院被告前案紀錄表可參，其身為告訴人二人之
    母親，原即有照料、扶養告訴人二人之責，其未思及此，竟
    侵占為告訴人二人所保管之保險理賠金，且金額高達524 萬
    元，使告訴人二人在其後求學、生活過程中不能因父親留有
    財產、保險理賠而獲保障，告訴人吳芳瑜於就學過程中不僅
    需以申請獎學金之方式支付學費及各項雜支，尚須為未滿20
    歲之妹妹即告訴人吳昭瑩擔任就學貸款之連帶保證人，此除
    為證人吳芳瑜證述在卷（見本院卷第134 頁），並有國立清
    華大學100 年2 月15日清生輔字第1000000724號函所附申請
    書等資料、台北富邦商業銀行股份有限公司消金作業管理部
    100 年2 月24日個授字第1000000083號函所附借款及還款明
    細資料等在卷可憑（見本院卷第77至82、90至92頁），被告
    未能善盡母親之責，使告訴人二人在面對失去父親之痛楚之
    際，未能享有足夠的母愛關懷，又被告於犯罪後直至本院審
    理中雖終為認罪之表示，然對於挪用款項之目的仍多所爭執
    ，而否認係為自己不法所有，另被告雖表達希望與告訴人二
    人和解之意願，然其所提和解方案未能為告訴人二人所接受
    ，至未能達成和解（見本院卷第130 頁），復未賠償告訴人
    二人所受損失，兼衡其智識程度、生活狀況等一切情狀，認
    檢察官求處有期徒刑2 年，容有過重，而量處如主文所示之
    刑。又查，被告犯罪時間係在96年4 月24日以前，所犯非中
    華民國九十六年罪犯減刑條例第3 條所列之罪，且無不得減
    刑之情形，符合減刑條件，依減刑條例第2 條第1 項第3 款
    減其宣告刑二分之一，故減為有期徒刑6 月。末查被告行為
    時，刑法第41條規定：「犯最重本刑為3 年以下有期徒刑以
    下之刑之罪者，而受6 月以下有期徒刑或拘役之宣告，因身
    體、教育、職業或家庭之關係，執行顯有困難者，得以1 元
    以上3 元以下折算1 日，易科罰金。」，並適用82年2 月5
    日修正公布之罰金罰鍰提高標準條例第2 條前段規定（現已
    刪除）：「就其原定數額提高為100 倍折算1 日」之結果，
    則本件被告之易科罰金折算標準，應以銀元100 元以上300
    元以下折算1 日，經折算為新臺幣後，應以新臺幣300 元以
    上900 元以下折算為1 日；嗣刑法第41條第1 項前段於90年
    1 月12日修正施行為：「犯最重本刑為5 年以下有期徒刑以
    下之刑之罪者，而受6 個月以下有期徒刑或拘役之宣告，因
    身體、教育、職業、家庭之關係或其他正當事由，執行顯有
    困難者，得以1 元以上3 元以下折算1 日，易科罰金。」，
    嗣刑法第41條第1 項前段又於94年2 月2 日修正公布，並於
    95年7 月1 日施行，修正為：「犯最重本刑為5 年以下有期
    徒刑以下之刑之罪，而受6 個月以下有期徒刑或拘役之宣告
    者，得以新臺幣1 千元、2 千元或3 千元折算1 日，易科罰
    金。」，其後刑法第41條第1 項於99年1 月1 日僅於但書部
    分文字修正施行，增列「『易科罰金』，難收矯正之效或難
    以維持法秩序者，不在此限」。經比較行為時法、中間時法
    及裁判時法，以90年1 月10日修正公布之刑法第41條第1 項
    前段，並適用82年2 月5 日修正公布之罰金罰鍰提高標準條
    例第2 條前段之規定，較有利於被告，則應依刑法第2 條第
    1 項前段，適用90年1 月12日修正施行之刑法第41條第1 項
    前段規定，就減刑後之刑諭知易科罰金之折算標準。
四、不另為無罪諭知部分：
  (一)公訴意旨略以：被告郭麗卿基於意圖為自己不法所有之概括
    犯意，連續於如附表二所示之時間，將如附表二所示金額之
    款項，侵占入己，擅自挪用，並花用殆盡，因認被告涉犯刑
    法第335 條第1 項之侵占罪嫌（原檢察官起訴認被告並另涉
    第342 條第1 項背信罪嫌，然此部分業經檢察官以100 年3
    月2 日補充理由書(二)更正之【見本院卷第165 頁】）。
  (二)按犯罪事實應依證據認定之，無證據不得認定其犯罪事實；
    不能證明被告犯罪者，應諭知無罪之判決，刑事訴訟法第15
    4 條第2 項、第301 條第1 項分別定有明文。又事實之認定
    ，應憑證據，如未能發現相當證據，或證據不足以證明，自
    不能以推測或擬制之方法，為裁判基礎；且認定犯罪事實所
    憑之證據，雖不以直接證據為限，間接證據亦包括在內，然
    而無論直接證據或間接證據，其為訴訟上之證明，須於通常
    一般之人均不致有所懷疑，而得確信其為真實之程度者，始
    得據為有罪之認定，倘其證明尚未達到此一程度，而有合理
    之懷疑存在而無從使事實審法院得有罪之確信時，即應由法
    院為諭知被告無罪之判決，有最高法院40年台上字第86號判
    例、76年台上字第4986號判例可資參照。次按刑事訴訟法第
    161 條已於91年2 月8 日修正公布，修正後同條第1 項規定
    ：檢察官就被告犯罪事實，應負舉證責任，並指出證明之方
    法。因此，檢察官對於起訴之犯罪事實，應負提出證據及說
    服之實質舉證責任。倘其所提出之證據，不足為被告有罪之
    積極證明，或其闡明之證明方法，無從說服法官以形成被告
    有罪之心證，基於無罪推定之原則，自應為被告無罪判決之
    諭知，更有最高法院92年台上字第128 號判例意旨足參。
  (三)公訴人認被告涉犯此部分罪行，無非以告訴人吳芳瑜、吳昭
    瑩之指訴，證人即同案被告郭桂玲、徐吳玉春、吳秀珠之證
    詞，中國人壽保險股份有限公司（下稱中國人壽公司）99年
    4 月12日函、中國人壽公司保單號碼第X0000000號之要保書
    影本及理賠記錄表，國泰人壽公司99年4 月16日函、國泰人
    壽公司保單號碼第0000000000號之保單查詢資料等為論據。
    訊之被告堅詞否認此部分犯行，辯稱：這些錢匯到告訴人的
    帳戶，因告訴人一直商量要留在臺北，伊把它領來支付告訴
    人的生活費，存在銀行，沒有一次用光等語。
  (四)經查：
  1.依前開被告與郭桂玲、吳秀珠、徐吳玉春等人所簽定之協議
    書約定，如附表二所示款項均應以定期存款方式保管，並以
    定期存款所生孳息用以支付告訴人二人之教育生活費用等情
    ，業如前開有罪部分所述，又被告未依協議書約定將該二筆
    款項以定期存款方式保管，而均領出使用乙節，亦為被告所
    不否認（見本院卷第187 頁），並有中國人壽公司99年4 月
    12日函、中國人壽公司保單號碼第X0000000號之要保書影本
    及理賠記錄表，國泰人壽公司99年4 月16日函、國泰人壽公
    司保單號碼第0000000000號之保單查詢資料等可參，堪予認
    定。
  2.又按「意圖為自己或第三人不法之所有，而侵占自己持有他
    人之物者，處5 年以下有期徒刑、拘役或科或併科1 千元以
    下罰金。」、「為他人處理事務，意圖為自己或第三人不法
    之利益，或損害本人之利益，而為違背其任務之行為，致生
    損害於本人之財產或其他利益者，處5 年以下有期徒刑、拘
    役或科或併科1 千元以下罰金。」，為刑法第335 條第1 項
    、第342 條第1 項所明定，是不問原檢察官起訴認被告前開
    犯行係涉犯侵占罪嫌及背信罪嫌，或檢察官補充理由書更正
    僅涉犯侵占罪嫌，仍應以被告所為有為自己或第三人不法所
    有意圖，或為自己或第三人不法利益，或損害本人利益之主
    觀上犯意。查吳嘉泰於88年間過世後，告訴人二人即與被告
    同住至92年6 、7 月間，告訴人吳芳瑜就讀高中至大學一年
    級期間，及告訴人吳昭瑩就讀國二至高三上學期期間的學雜
    費與生活費均係由被告提供，為告訴人二人所不諱言（見他
    字卷第54至55頁）；另參以證人吳芳瑜在本院審理時證稱：
    被告曾支付其大學重考1 年學費7 、8 萬元，縫眼皮手術費
    1 萬多元，及購買二手機車9 千多元，且被告會不定期給其
    零用金，被告也曾經辦信用卡附卡給其使用，其曾經以該信
    用卡附卡購買參考書、文具等語（見本院卷第132 至133 頁
    反面），並有被告所提出之花旗銀行信用卡帳單可佐（見本
    院卷第48至65頁），證人吳芳瑜另亦稱：同住期間，被告並
    無工作，被告有時會請其幫忙收房租或發傳單、張貼出租、
    買賣房子的傳單或廣告等語（見本院卷第138 頁反面），是
    被告辯稱其係以該款項支付告訴人二人前開生活、教育費用
    等詞，尚非不可採。是縱被告有於如附表二所示之時間，將
    如附表二所示金額之款項領出，而未依協議書約定保管，仍
    難遽認被告係將前揭款項變易持有為所有之意思而將之侵占
    入己，或主觀上有何為自己或第三人不法所有意圖，或為自
    己或第三人不法利益，或損害本人利益。
  3.再辯護人為被告辯護稱：自88年6 月至92年9 年間告訴人所
    開銷的費用高達327 萬等語（見偵查卷第112 頁），雖為告
    訴人所否認，並指其等1 個月所需生活費不超過1 萬多元云
    云（見偵查卷第136 頁）。惟告訴人成長階段部分生活教育
    費係由被告支出乙節，非不可採，業如前所述，自不能因被
    告未一一保留單據，或提出日常生活各筆消費支出之說明以
    供查核，而遽謂被告將附表二所示保險金悉數侵占入己。況
    附表二所示之保險金合計為145 萬8,824 元，參酌辯護人所
    提出之行政院主計處家庭收支調查表（見本院99年度審易字
    第2011號卷第47頁），於88至92年間，臺灣地區民眾平均每
    月消費支出均為1 萬5,000 餘元，依此計算，告訴人二人在
    與被告同住約5 年間之支出則已逾180 萬元，是辯護人指此
    部分款項尚在扶養二名未成年子女所需費用之合理範圍內之
    詞，亦非無足採。
  4.檢察官雖指直系血親互負扶養義務，且父母對於未成年子女
    之扶養義務不因結婚經撤銷或離婚而受影響，民法第1114條
    第1 款、第1116條之2 均定有明文，扶養義務人須以自有財
    產作為扶養未成年子女之用，被告身為告訴人二人母親，且
    吳嘉泰死亡時，告訴人二人均尚未成年，被告對告訴人二人
    自有扶養義務，本須負擔告訴人二人之扶養、教育費用，若
    前開協議書所指定其存款孳息不足支應告訴人二人生活教育
    費用時，本即應由負有扶養義務之被告支付，豈可由被告擅
    自動用未成年子女之財產作其他處分等語（見本院卷第73頁
    ），而依檢察官上開所述，被告對告訴人二人負有扶養義務
    ，不僅為法所明定，更屬天經地義之事，不容懷疑，且被告
    確有違反協書內容將附表二所示款項領出使用等情，亦如前
    述，然被告主觀上是否有為自己或第三人不法所有意圖，或
    為自己或第三人不法利益，或損害本人利益等情，仍應由檢
    察官舉證證明之，尚不能僅憑被告客觀上有領出附表二所示
    之保險金，即逕行推論其主觀上有前開犯意。
  5.至證人即同案被告郭桂玲、吳秀珠、徐吳玉春之證詞，僅能
    證明相關保險理賠款項之保管均由被告負責，被告未曾以定
    期存款孳息不足支應告訴人二人生活教育費用而向其等請求
    變更協議書內容等情，然被告領出款項究係作何用途？是否
    足以證明被告主觀上有為自己或第三人不法所有意圖，或為
    自己或第三人不法利益，或損害本人利益？均屬有疑。
  6.析上所述，被告辯稱因孳息不足以支付告訴人二人生活教育
    費用，所以領出附表二所示款項等詞，難認全屬虛偽，檢察
    官所舉前開證據尚不能證明被告此部分確有涉侵占或背信犯
    行。此外，復查無其他積極證據足證被告有此部分犯罪情事
    ，不能證明其犯罪，原應為無罪之諭知，惟檢察官認此部分
    與前揭論罪科刑部分有修正前連續犯之裁判上一罪關係，爰
    不另為無罪之諭知。
五、由檢察官另行依法處理部分：
  (一)檢察官100 年3 月2 日補充理由書(二)略以：附表三之侵占金
    額雖未在起訴書之附表內，然依協議書第3 條第1 筆有記載
    「國泰人壽，0000000000，新臺幣壹百萬元正」，經向國泰
    人壽公司查詢，該保單號碼係屬誤載，亦即保單號碼000000
    0000號保單，係退保保單，該保單之保險金亦非100 萬元，
    而係退保金額15萬6,000 元，保險金額100 萬元之保單號碼
    為0000000000號，而0000000000號保單之理賠明細表，理賠
    金額為死亡保險金100 萬加壽險紅利1 萬595 元，故而協議
    書第3 條第1 筆記載之保單號碼應為「0000000000」。再由
    告訴人之刑事告訴狀可知，被告係侵占協議書內之各保險公
    司之保險金，可見依告訴狀記載，告訴人亦已對被告侵占保
    單號碼「0000000000」保險契約保險金之犯行提出告訴，自
    無告訴不合法之情事。因認被告基於意圖為自己不法所有概
    括之犯意，於如附表三所示之時間，將附表三所示金額之款
    項，侵占入己，擅自挪用，並花用殆盡，亦涉犯刑法第335
    條第1 項之侵占罪嫌云云。
  (二)然查：
  1.前揭協議書上所載「國泰人壽0000000000」與前開第000000
    0000號保險單為不同之保險契約，分別為國泰人壽公司「國
    泰保本111 終身壽險」、「國泰龍鳳育英壽險」之商品乙節
    ，業如前開二、(一)所述，該二保單號碼既分屬不同保險契約
    ，自難認協議書上詳載不同保險公司之各筆保單號碼係有所
    誤載，而應將第0000000000號保單列入協議書協議之範圍，
    是檢察官上開指該二保單號碼為同一保險契約，應均為協議
    書內容所約定之範圍等語，自屬誤會。
  2.惟告訴人二人於99年9 月8 日偵查中提出補充告訴理由續一
    狀暨第0000000000號保單理賠明細表及保單查詢資料，就此
    部分即如附表三所示保險理賠款項亦遭被告領走花用乙節，
    補充提起告訴，有該補充告訴理由續一狀可稽（見偵查卷第
    190 至195 頁），是應認檢察官補充理由書所載被告侵占如
    附表三所示各筆款項部分犯罪事實雖非告訴人二人98年7 月
    28日告訴狀所載有關協議書協議由被告保管之保險理賠款項
    遭侵占一事之告訴範圍，然已經告訴人二人於99年9 月8 日
    偵查中提起告訴，而同屬告訴之範圍。
  3.再按告訴乃論之罪，其告訴應自得為告訴之人知悉犯人之時
    起，於6 個月內為之，亦為刑事訴訟法第237 條第1 項所明
    定。又刑法第335 條第1 項侵占罪、第342 條第1 項背信罪
    ，於直系血親、配偶或同財共居親屬之間，或其他五親等內
    血親或三親等內姻親之間，須告訴乃論。而揆諸前揭規定，
    被告與告訴人二人係母女，為直系血親一親等之親屬關係，
    就如附表三所示侵占罪，須告訴乃論，且應於知悉犯人之時
    起6 個月內為之。查告訴人吳芳瑜稱：是經吳秀珠告知後，
    始知悉有龍鳳保險可以領，之前都是被被告拿其身分證領走
    了，因為需要生活費，所以拿身分證重新申辦保單資料，領
    走最後二期等語（見偵查卷第11頁），復觀諸前開國泰人壽
    公司100 年3 月18日國壽字第1000030660號函所附吳嘉泰君
    保險契約狀況一覽表（見本院卷第171 至172 頁），該公司
    係於94年10月4 日以匯款撥入郵局帳號之方式給付告訴人吳
    芳瑜滿期金50萬元及紅利給付4,507 元，準此，告訴人吳芳
    瑜至遲於94年間向國泰人壽公司申請補發保單資料，並申請
    領取前揭款項時已知悉如附表三所示之款項咸遭被告領取，
    然告訴人吳芳瑜遲至99年9 月8 日始具狀就非協議書範圍之
    如附表三所示款項遭被告領取一事向檢察官提出告訴，顯已
    逾告訴期間。而按告訴或請求乃論之罪，未經告訴、請求或
    其告訴、請求經撤回或已逾告訴期間者，應諭知不受理判決
    ，亦為刑事訴訟法第303 條第3 款所明定，是本應就此部分
    為不受理判決之諭知，然此部分僅由檢察官以補充理由書提
    出而未據提起公訴，且此部分又與前開檢察官起訴後經本院
    認定有罪部分無從產生裁判上一罪關係，而非起訴效力所及
    ，本院無從併予審酌，故應由檢察官另行依法處理。
  4.另查，依前揭國泰人壽公司函所述，94年10月4 日匯入款項
    之帳戶為告訴人吳芳瑜所有，而無法確知告訴人吳昭瑩是否
    因此就附表三所示款項遭被告領取乙節知悉，而同有逾告訴
    期間之情形，然依上開四、所述，亦同無法證明被告領取此
    部分款項是否於主觀上有為自己或第三人不法所有意圖，或
    為自己或第三人不法利益，或損害本人利益等情，原應就告
    訴人吳昭瑩此部分告訴之事實為無罪之諭知，然此部分未經
    檢察官起訴，復與前開檢察官起訴後經本院認定有罪部分無
    從產生裁判上一罪關係，非起訴效力所及，本院亦無從併予
    審酌，仍應由檢察官另行依法處理，亦附此說明。。
據上論斷，應依刑事訴訟法第299 條第1 項前段，刑法第2 條第
1 項、第335 條第1 項、第55條，90年1 月12日修正施行之刑法
第41條第1 項前段，刑法施行法第1 條之1 ，修正前罰金罰鍰提
高標準條例第2 條，現行法規所定貨幣單位折算新臺幣條例第2
條，中華民國九十六年罪犯減刑條例第2 條第1 項第3 款、第7
條、第9 條，判決如主文。
本案經檢察官許恭仁到庭執行職務
中　　華　　民　　國　  100 　　年　　4 　 月 　27　　日
                  刑事第八庭  審判長法  官  楊皓清
                                    法  官  張明儀
                                    法  官  黎惠萍
以上正本證明與原本無異。
如不服本判決應於收受送達後10日內向本院提出上訴書狀，並應
敘述具體理由。其未敘述上訴理由者，應於上訴期間屆滿後20日
內向本院補提理由書( 均須按他造當事人之人數附繕本) 「切勿
逕送上級法院」。
                                    書記官  林志忠
中　　華　　民　　國　  100 　　年　　4 　 月 　27　　日
附錄本案論罪科刑法條全文
中華民國刑法第335條
（普通侵占罪）
意圖為自己或第三人不法之所有，而侵占自己持有他人之物者，
處5 年以下有期徒刑、拘役或科或併科1 千元以下罰金。
前項之未遂犯罰之。
附表一（起訴書附表編號三部分）：
┌──────┬──────┬──────────┬───────┐
│編號        │ 犯罪時間   │保單                │金額（新臺幣）│
├──────┼──────┼──────────┼───────┤
│一（即起訴書│89年8月18日 │吳嘉泰昌民保險經紀人│524 萬元（起訴│
│附表編號三）│（起訴書誤載│股份有限公司保單號碼│書誤載為524 萬│
│            │為89年7月25 │N00000000D號保單    │3,562 元）    │
│            │日）        │                    │              │
└────────────────────────┴───────┘
附表二（起訴書附表編號一、二部分）：
┌──────┬──────┬──────────┬───────┐
│編號        │ 犯罪時間   │保單                │金額（新臺幣）│
├──────┼──────┼──────────┼───────┤
│一（起訴書附│88年10月15日│吳嘉泰中國人壽保單號│130萬2,824元  │
│表編號一）  │            │碼X0000000號保單（起│              │
│            │            │訴書誤載為X00000000 │              │
│            │            │）                  │              │
├──────┼──────┼──────────┼───────┤
│二（起訴書附│88年10月29日│吳嘉泰國泰人壽保單號│15萬6,000元   │
│表編號二）  │            │碼0000000000號保單  │              │
└──────┴──────┴──────────┴───────┘
附表三（檢察官100 年3 月2 日補充理由書(二)附表編號一、五至
九部分）：
┌──────┬──────┬──────────┬───────┐
│編號        │ 犯罪時間   │保單                │金額（新臺幣）│
├──────┼──────┼──────────┼───────┤
│一          │88年10月8日 │吳嘉泰國泰人壽保單號│101萬595元    │
│            │            │碼0000000000號保單  │              │
├──────┼──────┼──────────┼───────┤
│二          │89年8月17日 │吳嘉泰國泰人壽保單號│20萬元        │
│            │            │碼0000000000號保單  │              │
├──────┼──────┼──────────┼───────┤
│三          │90年6月22日 │吳嘉泰國泰人壽保單號│20萬元        │
│            │            │碼0000000000號保單  │              │
├──────┼──────┼──────────┼───────┤
│四          │90年10月25日│吳嘉泰國泰人壽保單號│20萬元        │
│            │            │碼0000000000號保單  │              │
├──────┼──────┼──────────┼───────┤
│五          │91年10月25日│吳嘉泰國泰人壽保單號│25萬元        │
│            │            │碼0000000000號保單  │              │
├──────┼──────┼──────────┼───────┤
│六          │92年7年8日  │吳嘉泰國泰人壽保單號│25萬元        │
│            │            │碼0000000000號保單  │              │
└────────────────────────┴───────┘
